【裁判字號】    97,訴,887
【裁判日期】    980407
【裁判案由】    違反自來水法
【裁判全文】
臺灣苗栗地方法院刑事判決               97年度訴字第887號
公  訴  人  臺灣苗栗地方法院檢察署檢察官
被      告  丙○○
            甲○○
上列被告等因違反自來水法案件，經檢察官提起公訴（97年度偵
字第2955號），本院判決如下：
    主  文
丙○○共同未經自來水事業許可，在自來水事業供水管線上取水
，處有期徒刑捌月。
甲○○共同未經自來水事業許可，在自來水事業供水管線上取水
，處有期徒刑肆月，如易科罰金，以新臺幣壹仟元折算壹日。
    事  實
一、丙○○為企佑營造工程股份有限公司（以下簡稱企佑公司）
    在苗栗縣苗栗市○○段945 地號工地（以下稱系爭工地）施
    工之工地主任；甲○○為該工地之水電工程人員，2 人竟意
    圖為自己及企佑公司之不法所有之犯意聯絡，於97年1 月後
    之不詳時日起至97年5 月14日為警查獲之日止，在座落於苗
    栗縣苗栗市○○段945 地號工地內，未經臺灣自來水股份有
    限公司苗栗營運處（以下簡稱自來水公司）許可，私自由自
    來水公司供水管線盜接水管接續取水，並設有開關水閥任意
    取水。迄於97年5 月14日，經自來水公司苗栗營運所技術士
    丁○○執行複查水錶勤務時發現後報警，丙○○在獲報丁○○已報警後，以電話命在工地之甲○○立即在丁○○面前更
    換水管，將上開竊接水管移除，丁○○因恐因衝突發生危險
    ，而未阻擋渠等更換作業，迨接回水管尚未收拾竊接部份水
    管時，為警當場查獲。
二、案經丁○○訴由苗栗縣政府警察局報告臺灣苗栗地方法院檢
    察署檢察官偵查起訴。
    理  由
一、認定犯罪事實所憑之證據及理由：
  (一)證據能力：偵訊筆錄（刑事訴訟法第159 條之1 第2 項）
  1.按刑事訴訟法為保障被告受公平審判及發現實體真實，於92
    年2 月6 日修正及增定公布施行之前及之後，對於人證之調
    查均採言詞及直接審理方式，並規定被告有與證人對質及詰
    問證人之權利，其中被告之對質詰問權，係屬憲法第8 條第
    1 項規定「非由法院依法定程序不得審問處罰」之正當法律
    程序所保障之基本人權及第16條所保障之基本訴訟權，不容
    任意剝奪，以確保被告之人權並求兼顧實體真實之發現（司
    法院大法官會議釋字第582 號解釋、最高法院94年度台上字
    第3728號判決意旨參照）。
  2.又92年2 月6 日修正公布之刑事訴訟法第159 條之1 第2 項
    規定：「被告以外之人於偵查中向檢察官所為之陳述，除顯
    有不可信之情況者外，得為證據。」依其文義之形式解釋，
    似為被告以外之人於偵查中向檢察官所為之陳述，非顯不可
    信者，得為證據；然92年2 月6 日修正公布之刑事訴訟法，
    為保障被告之反對詰問權，已採納英美之傳聞法則，而被告
    以外之人於偵查中向檢察官所為之陳述，其本質屬傳聞證據
    ，依傳聞法則，原無證據能力，係因立法者以刑事訴訟法規
    定檢察官代表國家偵查犯罪、實施公訴，依法有訊問被告、
    證人、鑑定人之權，且實務運作時，偵查中檢察官向被告以
    外之人所取得之陳述，原則上均能遵守法律規定，不致違法
    取供，其可信性極高，為兼顧理論與實務為由，而例外設定
    其具備非顯不可信之要件時，得為證據。故此法條對被告以
    外之人於偵查中向檢察官所為之陳述所設非顯不可信之要件
    ，應解為屬於證據能力之規定，而非陳述內容證明力之問題
    ，至於被告以外之人於偵查中向檢察官所為陳述是否具備非
    顯不可信之要件而具有證據能力，「法院應就該被告以外之
    人於審判中及在檢察官面前所為陳述之外部附隨之環境或條
    件，比較判斷之。」（最高法院94年度台上字第1776號判決
    意旨參照）
  3.是本件證人丁○○於偵訊中所為證述，業經本院賦予被告就
    其證述表達意見之機會（見本院卷：98年3 月10日審判筆錄
    第31頁），又經本院比較檢驗公訴檢察官詢問證人時並無誘
    導或施壓等詢問之外部客觀環境，並就其等陳述時點乃發覺
    該等同案被告犯罪時即予訊問，其知覺事實之經過當無錯誤
    之危險，亦無其他干擾因素不當介入等附隨條件判斷，是本
    件證人丁○○偵訊中所為證言具有證據能力，得為本案判斷
    基礎。
  (二)供述證據：
  1.被告丙○○於警詢、偵訊及審理中供述：證明系爭工地於97
    年1 月開始興建被告時任工地主任，而遭竊水私接管線處為
    被告丙○○所任職企佑公司之工地，及被告丙○○接獲警衛
    室人員以電話報告竊水處遭查獲後，立即以電話通知被告甲○○回復原狀，回復後留有一截非屬自來水公司水管之淺色
    水管痕跡及該公司於該處僅有一名常駐之臨時水電工即被告
    甲○○等事實。（見97年度偵字第2955號偵查卷第5 ～8頁
    、97年度偵字第2955號偵查卷第44～45頁、本院卷98年2 月
    17日審判筆錄第4 頁）
  2.被告甲○○於警詢及偵訊中供述：證明被告甲○○受被告丙○○指示將竊水管線修復，並收拾為警查獲後之水管線之事
    實。（見97年度偵字第2955號偵查卷第10～14、第44～45頁
    ）
  3.證人即告訴人丁○○之偵訊及審理證述：證明被告等私自在
    自來水公司水管線上取水，經伊告知後，被告甲○○隨即在
    其面前更換水管回復原狀，伊恐生命、身體發生危險而不敢
    阻止等事實。（見97年度偵字第2955號偵查卷第42～44頁）
  4.證人乙○○審理時之證述：證明伊為自來水公司苗栗營運所
    股長，證明於97年5 月14日受證人謝國理告知至工地現場，
    發現被告甲○○正在回復管線原狀之事實。
  (三)非供述證據：
  1.案發現場簡圖1 紙、查獲照片14幀；證明工地私接管線現場
    為告訴人發現後報警查獲當時水管之現狀。（見97年度偵字
    第2955號偵查卷第21～25、37～40、49頁）
  2.台灣自來水股份有限公司抄表歷史資料查詢單2 紙：證明該
    公司抄表員抄表均未發現竊水行為，遲至執行複查水錶勤務
    之人員複查水表始發現之事實。（見97年度偵字第2955號偵
    查卷第47～48頁）
二、對於被告等辯解本院判斷：
  (一)被告等之辯稱：
  1.被告丙○○部分：
    訊據被告丙○○對於其確有命被告甲○○至工地現場將管線
    恢復原狀之事實固坦承不諱，惟矢口否認有何未經自來水事
    業許可，在自來水事業供水管線上取水之犯行，而辯稱：
    伊不清楚是誰銜接自來水管，警察來時現場有人通知管子不
    應該這樣接，伊即通知邱先生至現場處理；本工地於竊水前
    後度數大致相同，表示使用水量不大，本工地有10口井在抽
    水，以利降低水位及施工，多餘的水從守衛室排出去；且自
    來水公司對自己的管線使用不清楚，有該公司施工照片可佐
    。又97年6 月27日、28日自來水公司的下包都有到現場維修
    管線，但是自來水公司對現場維修並不清楚；且自來水公司
    維修過程中有使用一般之PVC 色管云云。（見98年3 月10日
    審判筆錄第35頁）
  2.被告甲○○部分：
    被告甲○○辯稱伊在工地時間、時數很少，一個月頂多有1
    、2天在那邊而已，但該管線確實不是伊接的，誰接的並不
    清楚，不過伊確實有把它改接回去云云。
  (二)對被告等之辯解，本院認為不能採信，理由如下：
  1.首查：系爭工地內之自來水公司供水管線，確有未經自來水
    公司同意遭盜接水管，連接至工地抽水機管線，並延伸至工
    地守衛室門口，且設有開關水閥可供任意取水；且97年5 月
    14日，經自來水公司苗栗營運所技術士丁○○執行複查水錶
    勤務時發現後報警，被告丙○○在獲報丁○○已報警後，乃
    以電話命在工地之被告甲○○於丁○○面前更換水管，將上
    開竊接水管移除等情，業據被告劉育成、甲○○坦承不諱，
    且與證人丁○○之證述相符（見97年度偵字第2955號偵查卷
    第42～46頁、本院卷97年3 月10日審判筆錄第23～25頁），
    並有扣案之遭移除自來水管1 段（重約1 公斤）可佐，是此
    部分事實堪信為真實，先予敘明。
  2.至此本件關鍵乃在於，系爭水管既連接於自來水公司之自來
    水管，並連接於工地抽水機管線，延伸至工地守衛室門口，
    復附設有開關水閥，則當可未經自來水公司同意而由自來水
    公司供水管線上取水，洵堪認定。惟被告丙○○及甲○○就
    此辯稱：該管線並非渠等所設置，而可能係由自來水下包維
    修公司為維修水管所設置，蓋下包維修公司有無至工地維修
    自來水公司並無法完全掌握，且其所使用水管亦為灰色 PVC
    水管，而非自來水公司專用深色耐衝擊水管，開關水閥則可
    能是為維修水管時方便停水所用云云：
  (1)惟查：
  有關自來水下包維修公司運作情形，業經證人自來水公司苗
    栗營運所股長乙○○詳為證述：「（問：被懷疑竊水的地方
    ，自來水公司是否維修過？）沒有。」、「（可是我有拍到
    貴公司施工的照片、包括施工人員長相還有公司行號都有？
    ）你拍的應該是我們竊水點再往北的地方，之前我有問過我
    們的修漏人員，他修漏的地方，我們竊水點是靠牆壁左邊，
    他修的地方是在往北，有裸露。」、「（問：修管線需不需
    要在其他地方止水？）需要。」、「（問：修理的地方不見
    得是止水的地方？）對。」、「（問：所以有可能是在這個
    地方修理，在另一個地方做一個停水的動作？）我們會直接
    從我們的管線做開關的動作。」、「（問：他在修理的範圍
    就是貴公司所謂竊水的那個區域，而且修一個管子漏水是有
    可能在這個區域以外，再去臨時改管或止水，是否有這種可
    能？）我抓到竊水之後，我有詢問過我們的修漏人員，當時
    我看到的時候，就是我抓到竊水的這個牆壁有一個凸出來的
    地方，那個凸出來的地方我確實問過，那個是我們修漏人員
    去做的，可是他們否認他們在這個地方有做修漏的動作。」
    、「（問：你們公司日常的維修，會有更改水管像今日更改
    水管的情形？）我們不會更改水管，會把漏水點修好。」（
    見98年3 月10日審判筆錄第10～17頁）
  證人乙○○就維修工地使用水管證述：「（問：自來水公司
    現在修理會不會用灰色，一般所稱的PVC 材質？）現在是用
    耐衝擊型的。」、「（問：也就是黑色的？）對。」、「（
    問：所以在現在施工的過程中不會用到灰色的？）正常是會
    用黑色的。」（見98年3 月10日審判筆錄第11、12頁）
  (2)又證人即自來水公司苗栗營運所技術士丁○○亦證述：
  就私接開關水閥功能及連接管線情形：
    「（問：可以用在私接點的開關，關掉你們的主水管？）私
    接點那個開關只是關掉他們的。」、「（問：可否關掉你們
    的主水管？）不會。」、「（問：這個被接點的開關，是不
    是你們公司的？）不是。」、「（問：為什麼不是？）我們
    不是用那種塑膠開關，我們用的就是止水閥很大在外面，還
    有止水拴是銅的。」、「（問：你看到的就是接到他們工地
    的抽水機？）對，那抽水機的管線。」、「（問：剛才說接
    到工地的抽水機？）從井裡打出來的那個。」、「（問：那
    個抽水機管線放在何處？）就在旁邊，一條是抽水機，另一
    條是臨時用水有經過水表的管線，他們是接到抽水機的那條
    。」、「（問：那個抽水機的管線何用？）我不清楚，那個
    水管有延伸到前面工地的門口，就是他們守衛室前面。」、
    「（問：就你現場看到的判斷，水管會接到守衛室前是做何
    用？）我猜想可能是車輛進出時沖洗車輛的輪胎，因為他開
    挖，車輛進出有泥濘，要出去一定會沖洗。」等語（見本院
    卷98年3月10日審判筆錄第22～24、27、31頁）
  就私接管線材質：「（問：貴公司的維修過程中有用一般灰
    色的PVC管子，你是否瞭解？）目前是用耐衝擊管，灰色的
    管子有沒有用我也不清楚。」、「（問：你們外包廠商實際
    上用在工地的管材你們也不清楚？）應該是耐衝擊管。」、
    「（問：對於你公司用何管線的材質是否知道？）我問過修
    漏人員，現在都是用耐衝擊管。」（見本院卷98年3 月10日
    審判筆錄第24～25、27頁）
  (3)是綜上證述可知：系爭工地之私接水管，乃連接自來水公司
    自來水管線及工地抽水機管線，並設有開關水閥，則該工地
    現場人員可輕易經由此水管配置，使用自來水管線所提供乾
    淨水源，並可配合使用地下水管線而規避查緝，乃屬符合社
    會一般經驗法則之合理推論。復就該私接開關水閥功能而言
    ，其僅在開關工地抽水機管線與自來水公司管線間之連結，
    而不具維修自來水管線時，關閉自來水管線水源之功能，此
    自證人乙○○證述，關閉維修管線水源並不在維修私接管線
    之處所，而需在水管上源較靠工地北邊之處行之甚明，且該
    私接開關水閥之外觀亦與自來水公司用以止水之銅製具大型
    止水閥之開關水閥外觀顯有不同，而屬一般簡易開關水閥造
    型，此自證人丁○○及現場實地拍攝外觀照片（見偵查卷第
    38頁）亦足資佐證，則可知該私接開關水閥並非下包維修公
    司所設置，且益證證人乙○○所證稱並無下包維修公司至系
    爭私接水管地點維修等情，信屬真實，故被告丙○○辯稱：
    該管線可能係由自來水下包維修公司為維修水管所設置，且
    開關水閥則可能是為維修水管時方便停水所用云云，並無足
    採。又被告丙○○復辯稱：有拍攝下包維修公司維修他處時
    有使用灰色PVC 水管云云，惟暨該工地前並無曾遭維修記錄
    ，而無可能於私接管線處使用灰色管線已如前述，是縱或有
    維修公司於維修他處管線時使用舊制灰色管線等情，亦無從
    為被告有利之認定，乃屬當然；更重要者，維修管線並無必
    要連接工地抽水管線及自來水公司管線，而只可能需分別停
    止抽水馬達之運作及停止自來水管線水源，而系爭私接簡易
    開關水閥並無此功能，是被告辯稱顯無足取，乃屬當然。
  3.復就工地使用自來水量觀察：被告丙○○復辯稱：本工地於
    竊水前後度數大致相同，表示使用水量不大云云。
  (1)惟查：自證人乙○○蒞庭證述系爭工地使用水量情形：「（
    問：被告承認97年1 月開始進駐這個工地，97年1 月以後使
    用水量？）使用水量是25度，普遍很低，97年1 月是25度，
    2 月是21度，3 月是73度、4 月53度、5 月27度。」、「（
    問：20幾度代表要付多少錢？）大概2 、3 佰元左右。」、
    「（問：通常4 口之家通常用水量？）4 口之家兩個月通常
    5 、6 佰元約3 、40度，看使用情況，2 個月用很少的也有
    ，不一定。」、「（問：被告承認工寮有3 、40個人，通常
    這樣的工寮應該用多少水？）3 、40個至少用100 度。」、
    「（問：為何營建公司會需要你們的自來水？）他們用水量
    多。因為他們要蓋工地需要大量的水。」、「（問：剛才問
    你他們工寮員工數這麼多？使用的臨時自來水只有20幾度，
    這情形是否合理？）如果依照人數來判斷是不合理的。」
    「（問：本公司申請自來水臨時用水到年底的度數可否提供
    給法院？）可以，金樹營造是96年6 月5 日起申請啟用臨時
    用水，96年8 月174 度，9 月5 度、10月1 度、11月56度、
    12 月24 度、97年1 月25度」、「（問：你剛才講到金樹公
    司申請臨時用水，你講97年1 月度數，可否講出97年1 月之
    後至最近的度數？）97年1 月25度、2 月21度、3 月73度、
    4 月53度、5 月27度、6 月21度、7 月21度、8 月19度、9
    月36 度 。」（見本院卷98年3 月10日審判筆錄第7 、8 、
    15、20 頁）
  (2)是自上開證述可知：
  本件系爭工地之工人達3 、40員且設有工寮，供工人休憩及
    盥洗之用（見本院卷98年3 月10日審判筆錄第9 頁），則其
    一般用水量顯應較一般4 戶人口家庭用戶之用水量為高，加
    以營建工地本身之用水量較諸一般辦公處所之用水量應顯然
    為高之社會一般經驗法則，則可知系爭工地之每月用水量顯
    非合理，蓋查系爭工地自97年1 月至5 月之每月平均用水量
    僅39.8度，換算水費新台幣則未達1千元，此自系爭工寮所
    需用水量，復需加計營建工地本身用水量二者加計觀察，該
    自來水用量顯然過低，而足佐證系爭工地確有藉私接自來水
    管線以規避正常用量自來水費徵收之事實。
  次查，被告丙○○固辯稱：自97年5 月查獲後系爭工地用水
    量觀察，工地每月用水量亦僅20餘度，故自查獲前後工地用
    水量合併觀察並無異常云云。惟查，系爭工地設有10口井以
    利施工及降低水位，並有抽水機管線可供工地使用，業據被
    告丙○○供述甚明，又自來水管線所提供之水源為乾淨水源
    ，較諸地下水使用甚便且潔淨，則系爭工地於私接自來水管
    線遭查獲移除後，本即得繼續使用原抽水機管線而多改用地
    下水使用，而無增加自來水使用之必要；且原工地之所以私
    接自來水管線之目的即在節省水費之支應，故當無於移除私
    接管線後即大量使用自來水之必要，乃屬當然，其所差異僅
    在於地下水用量比例之提升，是被告丙○○所辯顯屬臨訟卸
    責之詞，而無足為被告等有利之認定。
  (3)末查，自被告丙○○偵訊供述可知：「（問：你們工地水電
    工有誰？）臨時水電工只有邱（文宏）。（見偵查卷第45頁
    ）」，復就97年5 月14日系爭工地遭查獲私接管線之移除人
    員觀察，乃被告丙○○緊急通知被告甲○○施做移除，可知
    系爭工地相關水電工程乃被告甲○○所負責，當屬真實。是
    被告甲○○辯稱系爭私接管線非其所安裝云云，顯屬空言脫
    辯之詞，尚難予以憑採。
  (三)綜上析述，被告等所辯無非飾卸之詞，均不足採信。本件犯
    罪事實，業經證人丁○○及乙○○蒞庭就犯罪情節詳細證述
    （見本院卷第58～131頁：97年10月7日審判筆錄），並經交
    互詰問程序，關於被告等未經自來水事業許可，在自來水事
    業供水管線上取水之事實經過，情節大致一致，而證人與被
    告等均無怨隙仇恨，當無誣陷被告於罪之可能，且證述態度
    均誠懇自然，經本院觀察所得心證，認證人所述信屬真實可
    採。又扣案用以私接自來水之水管1 件（重約1 公斤），乃
    自原私接水管處取下，而用供連接自來水管線之用之事實，
    殆無可疑。被告劉育成、甲○○共同未經自來水事業許可，
    在自來水事業供水管線上取水之犯行，經由上述各節參互佐
    證，本件事證明確，洵堪認定，應予依法論科。
三、論罪科刑之理由：
  (一)被告等成立之犯罪：
    核被告劉育成及甲○○，未經自來水公司許可，在其供水管
    線上取水之行為，均係犯自來水法第98條第1 款之未經自來
    水事業許可，在自來水事業供水管線上取水之竊水罪。依實
    務見解，竊水罪即含有竊盜罪之本質，為刑法第320 條第 1
    項竊盜罪之特別規定，上開2 罪具法條競合之關係，依特別
    法優先於普通法之原則，應僅論以特別法之自來水法第98條
    第1 款之竊水罪，而無刑法竊盜罪之適用（最高法院94年度
    台上字第3483號判決要旨可資參照），附此敘明。另被告劉
    育成及甲○○具犯意聯絡及行為分擔，為共同正犯；又被告
    等自95年1 月後之不詳期日起至同年5 月14日遭查獲竊水之
    時止，其間先後多次竊水使用之行為，係單一竊水決意之接
    續實施，在刑法評價上，以視為數個舉動之接續施行，合為
    包括之一行為予以評價，較為合理，自應論以接續犯，而為
    包括之一罪。
  (二)量刑理由之說明：
  1.被告劉育成部分：
    爰審酌被告前無前科資料，素行尚稱良好，有臺灣高等法院
    被告前案紀錄表1 份在卷可稽。並審酌被告為工地主任，負
    責管理工地庶務，就竊水之犯行居主要地位、犯罪之動機乃
    在於貪圖工地施工龐大水費之減免、竊水時間約達數月、犯
    後雖與自來水公司達成和解，惟復衡酌被告經當庭告知庭期
    後，猶屢屢遲誤審理期日，並始終矢口否認犯行，多所矯飾
    之態度、浪費有限司法資源及被告之生活狀況、智識程度為
    研究所畢業、公訴人請求從重量處等一切情狀，爰量處如主
    文所示之刑，以資懲儆。
  2.被告甲○○部分：
    爰審酌被告前無前科資料，素行尚稱良好，有臺灣高等法院
    被告前案紀錄表1份在卷可稽。並審酌被告為水電工，負責
    工地水電事務，就竊水之犯行為實際實行地位、犯罪之動機
    乃在於貪圖工地施工龐大水費之減免而聽從被告劉育成之指
    揮、竊水時間約達數月、犯後雖與自來水公司達成和解，惟
    復衡酌被告經當庭告知庭期後，猶屢屢遲誤審理期日，並始
    終矢口否認犯行之態度、浪費有限司法資源及被告之生活狀
    況、智識程度為高中畢業、公訴人請求從重量處等一切情狀
    ，爰量處如主文所示之刑，並諭知易科罰金之折算標準，以
    資懲儆。
  (三)沒收部分：
    扣案之水管1 件（重約1 公斤），雖為自私接自來水管處所
    移除，而為供犯罪所用之物，惟並無法證明係屬被告丙○○
    或甲○○所有之物，爰不予宣告沒收，附此敘明。
四、適用之法律：
  (一)刑事訴訟法第299 條第1 項前段。
  (二)刑法第11條前段、第28條、第41條第1 項前段。
  (三)自來水法第98條第1 款。
  (四)刑法施行法第1 條之1 。
本案經檢察官洪清秀到庭執行職務。
中    華    民    國    98    年    4     月    7     日
                  刑事第二庭審判長法  官  楊清益
                                  法  官  林大為
                                  法  官  林靜雯
以上正本證明與原本無異。
如不服本判決應於收受判決後10日內向本院提出上訴書狀，並應
應敘述具體理由。其未敘述上訴理由者，應於上訴期間屆滿後20
日內向本院補提理由書 (均須按他造當事人之人數附繕本)「 切
勿逕送上級法院」。告訴人或被害人如對本判決不服者，應具備
理由請求檢察官上訴，其上訴期間之計算係以檢察官收受判決正
本之日期為準。
中    華    民    國    98    年    4     月    7     日
                                  書記官  劉千瑄
附錄：本判決論罪科刑法條全文
自來水法第98條第1款：
有左列行為之一者為竊水，處5 年以下有期徒刑、拘役或5 百元
以下罰金：
一  未經自來水事業許可，在自來水事業供水管線上取水者。


司法院資訊處製作；財團法人民間司法改革基金會備份。
